臺灣基隆地方法院民事判決
110年度婚字第109號
原      告  甲○○  

被      告  乙○○    



上列當事人間離婚等事件，本院於民國111年4月21日言詞辯論終
結，判決如下：
    主  文
准原告與被告離婚。
對於兩造所生未成年子女丙○○（男、民國00年0月00日生、身分
證統一編號：Z000000000號）權利義務之行使或負擔，由原告任
之。
訴訟費用由被告負擔。
    事實及理由
壹、程序方面：
一、被告經合法通知，未於言詞辯論期日到場，核無民事訴訟法
    第386條各款所列情形，爰依家事事件法第51條準用民事訴
    訟法第385條第1項前段之規定，准原告之聲請，由其一造辯
    論而為判決。
二、按判決離婚之事由，依臺灣地區之法律，臺灣地區與大陸地
    區人民關係條例第52條第2項定有明文。查本件原告為臺灣
    地區人民，被告為大陸地區人民，有原告提出之戶籍謄本在
    卷可稽，依前揭說明，應適用臺灣地區之法律即中華民國法
    律為兩造離婚之準據法，合先敘明。
貳、實體方面
一、原告起訴主張：
　㈠兩造於民國94年9月30日結婚，並於95年3月10日辦理結婚登
    記，惟兩造業已於101年8月7日在大陸地區浙江省湖州市辦
    理離婚登記，因未能了解兩岸離婚程序，且因疫情嚴重，尚
    未在臺辦理離婚登記，故兩造婚姻已有難以維持之重大事由
    ，為此爰依民法第1052條第2項之規定，請求判決兩造離婚
    。
　㈡另兩造所生之未成年子女丙○○，兩造已協議由原告單獨擔任
    未成年子女之親權人，故為未成年子女之最佳利益，爰依民
    法第1055條第1項規定請求將兩造所生未成年子女權利義務
    歸由原告行使或負擔等語，並聲明：如主文第1項、第2項所
    示。
二、被告經合法通知，未於言詞辯論期日到場，惟其經本院家事
    調查官電話訪視時同意與原告離婚及未成年子女之權利義務
    行使負擔由原告單獨任之。
三、關於原告離婚之請求：　　
  ㈠原告主張兩造於94年9月30日結婚，並於95年3月10日，婚後
    育有1名未成年子女，現婚姻關係仍存續中等情，業據其提
    出戶籍謄本、結婚登記申請書為證，並有基隆市七堵戶政事
    務所110年1月14日基七戶字第1100000173號函附財團法人海
    峽交流基金會（94）核字第08004號證明之中華人民共和國
    浙江省德清縣公證處結婚證在卷可稽，自堪信為真實。又原
    告主張兩造業已於101年8月7日在大陸地區浙江省湖州市辦
    理離婚登記等情，業據原告提出離婚證為證，且被告於100
    年2月10日出境，迄今未返臺等情，亦有內政部移民署110年
    10月19日移署資字第1100108902號函附入出國日期紀錄及本
    院依職權調取被告之入出境資訊連結作業附卷可稽，亦堪信
    原告此部分之主張為真實。
　㈡按有民法第1052條第1項以外之重大事由，難以維持婚姻者，
    夫妻之一方得請求離婚，但其事由應由夫妻之一方負責者，
    僅他方得請求離婚，民法第1052條第2項定有明文。所謂「
    有前項以外之重大事由，難以維持婚姻者」，乃抽象的、概
    括的離婚事由，係民法親屬編於74年修正時，為因應實際需
    要，參酌各國立法例，導入破綻主義思想所增設，其目的在
    使夫妻請求裁判離婚之事由較富彈性。但其事由應由夫妻一
    方負責者，僅他方得請求離婚，是其所採者為消極破綻主義
    精神，而非積極破綻主義。至於是否有難以維持婚姻之重大
    事由，判斷標準為婚姻是否已生破綻而無回復之希望，此非
    可由當事人已喪失維持婚姻意欲之主觀面加以認定，而應依
    客觀的標準，即難以維持婚姻之事實，是否已達於倘處於同
    一境況，任何人均將喪失維持婚姻希望之程度以決之（最高
    法院94年台上字第2059號判決意旨參照）。復按婚姻係以夫
    妻之共同生活為目的，配偶應互相協力保持其共同生活之圓
    滿、安全及幸福，因而夫妻應相互尊重以增進情感和諧及誠
    摯之相處，此為維持婚姻之基礎，若此基礎不復存在，致夫
    妻無法共同生活，無復合可能者，即應認有難以維持婚姻之
    重大事由存在。本件被告自100年2月10日離臺返回大陸地區
    後，即未再返臺，兩造分居迄今已逾11年，婚姻生活屬名存
    實亡，復參以兩造業已在大陸地區辦理離婚等情，自難期兩
    造得以再復合，共同建立和諧美滿之家庭，依其情形，任何
    人倘處於同一地位時，均難期待繼續維繫婚姻及家庭生活之
    和諧，客觀上已達喪失維持婚姻意欲之程度，應認兩造婚姻
    已構成難以維持之重大事由，且其事由非由原告一方負責，
    原告據以訴請裁判離婚，於法有據，應予准許。
四、關於兩造所生未成年子女權利義務行使及負擔部分：
　　按夫妻離婚者，對於未成年子女權利義務之行使或負擔，依
    協議由一方或雙方共同任之；未為協議或協議不成者，法院
    得依夫妻之一方、主管機關、社會福利機構或其他利害關係
    人之請求或依職權酌定之。法院為前條裁判時，應依子女之
    最佳利益，審酌一切情狀，參考社工人員之訪視報告，尤應
    注意左列事項：子女之年齡、性別、人數及健康情形。子
    女之意願及人格發展之需要。父母之年齡、職業、品行、
    健康情形、經濟能力及生活狀況。父母保護教養子女之意
    願及態度。父母子女間或未成年子女與其他共同生活之人
    間之感情狀況。父母之一方是否有妨礙他方對未成年子女
    權利義務行使負擔之行為。各族群之傳統習俗、文化及價
    值觀，民法第1055條第1項、第1055條之1第1項分別定有明
    文。所謂未成年子女最佳利益，應指行使或負擔子女權利、
    義務之人，需具備相當之經濟能力及健全之人格，足以善盡
    扶養義務，提供健康之生活環境，使未成年子女之心智獲正
    常發展。再審判長或法官得依聲請或依職權命家事調查官就
    特定事項調查事實，家事事件法第18條第1項復有明定。本
    件兩造所生子女黃晨恩尚未成年，有其戶籍謄本在卷可稽，
    本院既准原告離婚之請求，且兩造並未就未成年子女權利義
    務之行使或負擔作成協議，本院自得為未成年子女之最佳利
    益予以酌定之。經查：
  ㈠本院依職權囑託本院家事調查官對原告及未成年子女進行訪
    視調查，調查結果略為：⒈兩造對本件之意見：親權：兩造
    無爭執，皆表示於大陸地區已協議由原告行使親權，故本件
    也同意由原告擔任親權人。⒉兩造適任親權人之評估：兩造
    就親權已達成共識，皆表示101年就已在大陸地區辦理離婚
    登記，並協議由被告單獨養育子女，多年前原告也來臺定居
    ，與未成年子女分隔兩地，親子間僅偶爾聯絡。然兩造皆稱
    ，原離婚協議雖以被告為親權人，但14歲之未成年子女至今
    仍是持臺胞證就學及定居大陸地區，兩造並有向大陸地區法
    院提出聲請，現已改由原告行使親權。被告並稱，雖曾考慮
    再將親權改回被告行使，但詢問子女意願，孩子表示沒必要
    變動，至今扶養照顧也未遇困難，且為便於辦理臺灣身份證
    、護照等等，被告同樣認可本件親權人由原告單獨任之，讓
    兩岸裁判一致。是以，原告過往幾乎未參與親職，未成年子
    女也都是由被告扶養，但兩造就親權既無爭執，且考量未成
    年子女是持臺胞證就學及定居，為利處理未成年子女身份事
    務，評估由原告擔任未成年子女親權人，應符合未成年子女
    之最佳利益等語，有本院家事事件調查報告在卷可參。
  ㈡本院參酌原告之主張及前揭家事調查報告，認原告有高度行
    使及負擔未成年子女親權者之意願，在親權或照護意願、經
    濟狀況、居住環境、支持系統、親職與照護能力等各方面均
    適宜扶養照顧未成年子女，且兩造已協議由原告擔任未成年
    子女親權人，未成年子女亦認同由原告擔任其親權人，故本
    院綜合上情，認對於兩造所生未成年子女權利義務之行使或
    負擔，由原告任之，應符合未成年子女之最佳利益，爰酌定
    如主文第2項所示。
五、據上論結，本件原告之訴為有理由，依家事事件法第51條、
    民事訴訟法第385條第1項前段、第78條，判決如主文。
中　　華　　民　　國　　111 　年　　5 　　月　　5 　　日
                  家事法庭法  官  何怡穎   
以上正本係照原本作成。
如對本判決上訴，須於判決送達後20日之不變期間內，向本院提
出上訴狀。如委任律師提起上訴者，應一併繳納上訴審裁判費。
中　　華　　民　　國　　111 　年　　5 　　月　　5 　　日
                          書記官　葉憶葇